臺灣高等法院高雄分院民事判決　八十九年度上更(一)字第三七號
　　　上　訴　人　屏東縣政府
　　　法定代理人　甲○○
　　　訴訟代理人　孔福平律師
　　　訴訟代理人　許明德律師
　　　　　　　　　吳芝瑛律師
　　　　　　　　　鄭勝智律師
右當事人間請求給付設計費事件，上訴人對於中華民國八十六年七月二十二日臺灣屏
東地方法院八十五年訴字第五七０號第一審判決提起上訴，經最高法院第一次發回更
審，本院判決如左：
　　　主　　　文
原判決關於命上訴人給付超過新台幣佰肆拾萬貳仟玖佰柒拾肆元及其利息部分與該
部分假執行之宣告暨訴訟費用之裁判均廢棄。
前開廢棄部分被上訴人在第一審之訴及假執行之聲請均駁回。
其餘上訴駁回。
被上訴人應給付上訴人新台幣陸拾肆萬捌仟零貳拾陸元及自民國八十六年十二月十日
起至清償日止，按週年利率百分之五計算之利息。
上訴人其餘請求返還因假執行所為給付之訴駁回。
第一、二審及發回前第三審訴訟費用由上訴人負擔五分之四，餘由被上訴人負擔。
　　　事　　　實
甲、上訴人方面：
一、聲明：求為判決：
  (一)原判決廢棄。
  (二)被上訴人在第一審之訴及假執行之聲請，均駁回。
  (三)被上訴人應給付上訴人新台幣（下同）肆佰零伍萬壹仟元，及自民國（下同）八
    十六年十二月十日起（原聲明自八十六年十二月九日起，經減縮如上）至清償日
    止，按週年利率百分之五計算之利息。
　(四)第一、二審及發回更審前第三審訴訟費用均由被上訴人負擔。
二、陳述：除與原判決書及本院前審判決書記載相同者，予以引用外，補稱：
　(一)天一工程顧問社早於八十三年八月廿三日以（八三）天高字第０三三七號函，向
    上訴人為終止本件委託設計契約之意思表示，上訴人屏東縣政府亦分別於八十三
    年十月十七日，以（八三）屏府建土字第一五四六一二號函，及八十四年五月四
    日以（八四）屏府建土字第六七二四九號覆函被上訴人天一工程顧問社「同意終
    止契約」。委託設計契約關係，即已消滅。黃朝強既概括繼受吳婉如之權利、義
    務，為天一工程顧問社負責人，即不得本於已消滅之契約關係，請求上訴人屏東
    縣政府給付設計費。
　(二)系爭沿山公路排水及路面改善工程，工程費為二億零三百六十一萬六千元，為五
    千萬元以上之工程，被上訴人送交上訴人之系爭工程預算書圖，上訴人契約之內
    容而為形式之校對，本無實質審核權。而當時省公路局亦未曾為審核該預算書圖
    。是該預算書圖，本未「送審完成」，即無任何已完成之部分，被上訴人主張設
    計預算書圖「已完成」乙節，容有不符。
　(三)依系爭契約第三條有關付款方式明文：預算書圖「送審完成」時付百分之五十（
    暫依預算書計算）．．．工程施工進度達半數時以「發生金額為準」．．．連同
    第一期付款付足百分之八十．．．「工程峻工完成驗收結算後」付清尾款。惟系
    爭設計契約，非但經兩造合意終止，且「本未送審」，「亦無發包施工」「當然
    無工程峻工完成驗收」「實際興建經結算後」之問題。更無給付報酬之問題。
　(四)退萬步言，縱屬依契約第五條請求有據（上訴人否認之），被上訴人亦僅能請求
    上訴人給付八十四萬八千七百八十一元（36,903,529×2.3％＝848,781）。蓋系
    爭工程費扣除包商利潤、稅捐及營造綜合保險費後，實際興建工程費預算為三千
    六百九十萬三千五百廿九元，此並為上訴人所不爭，本工程委託設計費按實際興
    建「結算」工程費百分之二‧三計。何況實際上，被上訴人並未曾「已完成」任
    何工作（因未送審完成）。
　(五)本件被上訴人據以請求上訴人給付之實際法上之請求權基礎，原為民法第五０五
    條，其理由為民法第一０一條第一項，視為付款條件已成就。惟查，上訴人將系
　　爭工程設計預算書圖送請臺灣省政府審核，乃為爭取經費而為，嗣經臺灣省政府
　　退回設計預算書圖，自非為故意以不正當方法阻止付款條件之成就，尚難據此認
　　上訴人故意以不正當方法阻止付款條件之成就。而被上訴人於八十六年二月十三
　　日準備書狀中主張依系爭契約第五條請求給付。然系爭契約第五條，乃被上訴人
　　所主張「付款條件」之原因事實之一部分，系爭契約第四、五、六項工作非附隨
　　業務，而本附屬於付款條件內，不生訴之變更，追加之問題。更何況上訴人本未
　　同意被上訴人為任何訴之變更或追加。至被上訴人復基於民法第二百六十七條規
　　定而為本件之請求，純屬訴之追加，上訴人亦礙難同意。
  (六)按獨資商號負責人雖有異動，唯於獨資商號為當事人，乃不失同一性（最高法院
    四十三年台上字第六０一號判例）。本件前經臺灣屏東地方法院八十四年訴字第
    三二三號，臺灣高等法院高雄分院八十四年上字第五二五號民事判決駁回被上訴
    人之請求確定。訴訟標的、當事人、訴之聲明、前後兩，均屬同一。被上訴人之
    請求，顯為前訴既判力之所及。
乙、被上訴人方面：
一、聲明：求為判決：
　(一)上訴駁回。
  (二)更審前第一、二、三審訴訟費用均由上訴人負擔。
二、陳述：除與原判決書及本院前審判決書記載相同者，予以引用外，補稱：
　(一)上訴人就系爭工程於省公路局八十二年七月九日及同年十月十四日以「無是項財
    源可資補助」回函後，即未再為任何之設計規劃，更未為任何施工，或委之任何
    單位行之，關此，可由上訴人於更審前第二審提出之準備書狀知悉。顯見本件工
    程於八十二年十月十四日以後即停止或廢止甚明。按契約第五條約定：「委辦業
    務之全部或一部停止或廢止時，乙方（即被上訴人）可就完成部分收取報酬。」
    本件工程既經停止或廢止，被上訴人依上開約定自得請求完成部分之報酬。被上
    訴人於八十三年八月二十三日以（八三）天高字第０三三七函，向上訴人為終止
    契約之意思表示並請求支付已完成部分之報酬，經上訴人分別以八十三年十月十
    七日（八三）屏府建土字第一五四六一二號函及八十四年五月四日（八四）屏府
    建土字第六七二四九號函「同意終止契約」在卷。按契約之終止，僅使契約嗣後
    失其效力，終止前之契約關係仍有效存在，故兩造終止前之法律關係自仍需依契
    約定之，上訴人以本件契約終止契約關係消滅為由，主張被上訴人並無契約第五
    條之請求權實無理由。
　(二)被上訴人已依約定完成第一、二、三項工作並將預算書圖交付上訴人完畢，上開
    第二項繪製詳細施工設計圖樣及編定施工說明書之工作內容已附於本件預算書後
    面，原二番判決誤認被上訴人未完成該部分工作，與事實並不相符。本件上訴人
    委託被上訴人辦理之業務，乃係「沿山公路排水及路面改善工程規劃設計事宜」
    ，契約第二條僅就設計預算書及設計底圖約明其履行期限，而第六條遲延計罰亦
    僅針對第一、二、三項工作內容而約定，足見，主要給付義務在於完成工程之規
    劃設計。本件契約為承攬契約，契約所定被上訴人應「協助」甲方監工人「解說
    」設計圖說、依法「會同」有關主管機關之安全檢查、「解釋」工程上一切糾紛
    及疑問等等，則為承攬契約之附隨義務。依最高法院八十五年度台上字第一八０
    二號判決之見解，契約所定報酬應屬第一、二、三項工作之總額，被上訴人就沿
    山公路排水及路面改善工程之「規劃、設計」業務已全部完成送交上訴人，被上
    訴人自得依契約第五條之規定，向上訴人收取委辦業務之全部報酬。縱　鈞院認
    本件第四、五、六項工作並非附隨義務，本件被上訴人未履行前述三項之內容，
    係上訴人未如期施工所致，依民法第二百六十七條規定，被上訴人亦得請求對待
    給付。又，本件六項工作內容在系爭契約中所占之比例並不相同，原二審判決未
    經鑑定，即將六項工作內容等同視之，與事實亦有相違。
　(三)本件工程既經停止或廢止，依契約第五條約定被上訴人即得向上訴人請求完成部
    分之報酬，不論本件預算書圖是否送審完成或施工進度是否竣工，上訴人以契約
    第三條付款方式之約定，主張本件無給付報酬之問題，實混淆是非之詞，蓋契約
　　第三條係就工程正當進行所為之約定，而第五條係針對工程停止或廢止之情況加
　　以規範，本件工程既經停止或廢止，自應適用契約第五條而非第三條約定甚明，
　　則被上訴人依預算書所載工程費總額扣除包商利潤、稅捐及營造綜合保險費後（
　　即契約第三條第一項約定之施工費及材料費）之百分之二點三之報酬即屬有據（
　　上訴人稱被上訴人就「系爭設計書圖應『送審完成』始可請求報酬」乙事不爭執
　　與事實不符）。又本件工程費依序為五千二百零七萬七千三百三十三元九角五分
　　、四千八百九十六萬六千四百七十二元、三千八百一十九萬二百十五元、三千六
　　百九十萬三千五百二十九元，原二審判決僅以三千六百九十萬三千五百二十九元
　　之百分之二點三計算委託設計費，實漏列另外三筆工程費，設計費報酬費應為四
　　百零五萬一千一百六十元。
　(四)依臺灣省交通處公路局八十七年五月二十一日路養護字第八七一七七三三號覆
　　鈞院函文內載：「屏東縣政府沿山公路係屬該府自行養護之鄉鄉工程預算
　　書是否送本局審核﹖及是否不受機關營繕工程及購置定製變賣財物稽察條例之限
　　制等應按『臺灣省鄉道○路工程管理辦法』之相關規定辦理（第十條）」，而依
　　臺灣省鄉道○路工程管理辦法第十條規定，必須臺灣省政府補助金額達工程費百
　　分之五十以上者，始送由臺灣省政府核定辦理，茲本件工程依上訴人之主張並未
　　獲得臺灣省政府之專款補助，則自應依前揭辦法第十條第一項規定，由縣政府即
　　上訴人自行審核辦理，上訴人亦自為審查完畢，故於工程預算書皆有縣長、局長
　　、技正、課長各層級之職章，上訴人以本件預算書圖未經省公路局審核完成而認
　　被上訴人未完成設計預算書圖實屬無理。
　(五)按「訴訟法上所謂一事不再理之原則，乃指同一事件已有確定之終局判決者而言
    。其所謂同一事件，必同一當事人就同一法律關係而為同一之請求，若此三者有
    一不同，即不得謂為同一事件，自不受確定判決之拘束。」最高法院十九年上字
    第二七八號判例著有明文。上訴人所指臺灣屏東地方法院八十四年訴字第三二三
    號及臺灣高等法院高雄分院八十四年上字第五二五號案件，當事人為訴外人吳婉
    如並非天一工程顧問社，而本件訴訟原告為黃朝強，兩件訴訟當事人並不相同；
    又被上訴人黃朝強於八十三年九月三十日擔任天一工程顧問社之負責人，概括承
    受所有之資產、負債，及以「天一工程顧問社吳婉如」名義與他人之訂約，並經
    黃朝強以天一工程顧問社負責人名義對上訴人主張行使債權，本件債權讓與已發
    生效力甚明。至訴外人吳婉如於八十四年六月八日以吳婉如名義起訴，係在本件
    債權讓與之後，本件被上訴人黃朝強並非於另案訴訟擊屬後為吳婉如之繼受人，
    非另案既判力主、客觀範圍所及，自得提起本件訴訟而無更行起訴之情事。
　(六)上訴人就被上訴人於第一審八十六年二月十三日準備書狀，追加依契約第五條請
    求報酬並無異議，且已為本案之言詞辯論，依民事訴訟法第二百五十五條第二項
    之規定，應視為同意追加，故本件請求權基礎除民法第五百零五條外，尚有本件
    系爭契約第五條，上訴人稱本件請求權基礎僅為民法第五百零五條與事實不符。
    又被上訴人係基於承攬關係及契約提起本件訴訟，民法第二百六十七條僅為攻擊
    防禦方法，並非訴訟標的追加，本件當事人、訴之聲明及訴訟標的皆無增加，並
    無上訴人所稱追加之情事。
　　　理　　　由
一、上訴人之法定代理人變更為甲○○，甲○○以上訴人法定代理人之身分聲明承受
    訴訟，核無不合，應准許之。
二、被上訴人天一工程顧問社之負責人原為吳婉如，於八十三年九月廿四日經吳婉如
    將該社所有設備及生財器具讓渡於黃朝強，經核准變更負責人為黃朝強等情，有
    兩造不爭執為真正之高雄市政府八十七年七月廿四八十七高市建設二字第０二四
　　五六二號函附變更登記資料影本在卷可按（見本院上字卷第一八九至二０一頁）
　　，又被上訴人黃朝強於本院八十四年上字第五二五號給付設計費事件審理中，亦
　　證述「天一工程顧問社所有之資產、負債及以該社吳婉如名義與他人訂約，包含
　　本件委託設計契約之權利義務，於負責人由吳婉如變更為黃朝強後，均由黃朝強
　　概括承受」等語明確，上訴人當時亦無異議，已經本院調閱該案卷宗查明無訛，
　　故被上訴人黃朝強主張其已承受天一工程顧問社即吳婉如與上訴人就系爭契約之
　　權利義務等語，應可信實，其以天一工程顧問社即黃朝強提起本件訴訟，於法自
　　無不合。吳婉如於前開事件審理中，雖陳述系爭契約之權利義務未讓渡於黃朝強
　　云云，乃其訴訟之攻擊方法，尚難因此遽謂所述為實，況與黃朝強於該事件之陳
　　述不符，已無可取，上訴人據此抗辯被上訴人黃朝強不得提起本件訴訟云云，要
　　無可取。又臺灣屏東地方法院八十四年訴字第三二三號及本院八十四年上字第五
    二五號事件，當事人之原告為訴外人吳婉如，而本件訴訟原告為黃朝強，兩件訴
    訟當事人並不相同；且訴外人吳婉如於八十四年六月八日以吳婉如名義起訴，係
    在黃朝強概括承受天一工程顧問社之債權債務之後，本件被上訴人黃朝強並非於
    本院八十四年上字第五二五號事件訴訟擊屬後為吳婉如之繼受人，非該案既判力
    主、客觀範圍所及，自得提起本件訴訟，另上訴人就被上訴人於第一審八十六年
    二月十三日準備書狀，追加依系爭契約第五條請求報酬並無異議，且已為本案之
    言詞辯論，依民事訴訟法第二百五十五條第二項之規定，應視為同意追加，又被
    上訴人係基於承攬契約提起本件訴訟，主張亦可依民法第二百六十七條規定請求
    ，僅為攻擊防禦方法，並非訴訟標的追加。
三、本件被上訴人主張：兩造於八十二年五月十七日簽訂委託設計契約，由上訴人委
　　託伊辦理系爭屏東縣沿山公路排水及路面改善工程之規劃設計，並約定上訴人應
　　按實際興建結算工程費（包括施工費及材料費）之百分之二點三計算給付委託設
　　計費伊已依約定完成設計書圖交付上訴人，上訴人依約應給付伊設計費四百零五
　　萬一千元。惟竟以審核機關為台灣省政府交通處公路局，該局未予審核為由，拒
　　絕支付設計費，亦拒絕自為審查，顯係以不正當方法阻止付款條件成就，依民法
　　第一百零一條第一項規定，應視為條件已成就，為此依民法第三百六十七條、第
　　五百零五條系爭規劃設計契約第五條規定，訴請上訴人給付四百零五萬一千元及
　　自起訴狀繕本送達之翌日起即八十五年七月二十八日起至清償日止，按週年利率
　　百分之五計算之法定遲延利息等情。
四、上訴人則以：系爭工程之工程費合計為二億零三百六十一萬六千元，依規定應送
　　請台灣省政府審核後方可發包施工，上訴人無權自行審核，且於訂約時，上訴人
　　之建設局土木課技士文寶成亦將相關規定告知被上訴人，並約定於預算書圖送審
　　完成時始給付百分之五十設計費，但因台灣省政府未予審核而無撥款補助，致系
　　爭工程未能發包興建，即無所謂工程費之結算，亦無停止、廢止之情形，亦非以
　　不正當之方法阻止付款條件之成就，兩造所約定送審完成始付款之停止條件既未
　　成就，被上訴人請求給付設計費即無依據等語，資為抗辯。茲被上訴人已依原審
　　勝訴判決為假執行，於八十六年十二月九日受領四百零五萬一千元，爰依民事訴
　　訟法第三百九十五條第二項規定請求被上訴人返還四百零五萬一千元及自八十六
　　年十二月十日起至清償日止，按週年利率百分之五計算之利息。
五、查被上訴人主張兩造簽有系爭契約，約定由其負責系爭排水及路面改善工程之規
　　劃設計，並約定上訴人應按興建結算工程費（包括施工費及材料費）之百分之二
　　點三計算給付委託設計費，系爭工程包含排水改善工程Ａ、Ｂ段及路面改善工程
　　Ａ、Ｂ段四項，其中排水改善工程Ａ段發包工程預算額為五千九百萬元，扣除包
　　商利潤、稅捐及營造綜合保費後，興建工程費預算為五千二百零七萬七千三百卅
　　三．九五元，排水改善工程Ｂ段發包工程預算額五千五百五十四萬元，扣除包商
　　利潤、稅捐及營造綜合保費後，興建工程費預算為四千八百九十六萬六千四百七
　　十二元，路面改善工程Ａ段發包工程預算額四千三百廿五萬元，扣除包商利潤、
　　稅捐及營造綜合保費後，興建工程費預算為三千八百一十九萬零二百十五元，路
　　面改善工程Ｂ段發包工程預算額四千一百八十二萬六千元，扣除包商利潤、稅捐
　　及營造綜合保費後，興建工程費預算為三千六百九十萬三千五百廿九元，以上系
　　爭工程興建工程費預算合計為一億七千六百十三萬七千五百四十九元九角五分，
　　被上訴人已依約完成預算書圖交予上訴人，上訴人將之送請台灣省政府交通處公
　　路局審查以申請工程經費之補助，但為台灣省政府交通處公路局以無財源足資補
　　助為由，未予審核，將之退還上訴人之事實，有系爭契約書、屏東縣政府八十二
　　年六月十日八十二屏府建土字第八七二三四號、八十二年九月二十七日八十二屏
　　府建土字第一四六四四八號函各一份及台灣省政府公路局函二件、設計預算書四
　　件等影本為證（見原審卷第十六至廿二頁、本院上字卷第八七至一０一頁），並
　　為上訴人所不爭執，又本件原審判決後，被上訴人聲請假執行於八十六年十二月
　　九日領取四百零五萬一千元之事實，兩造均不爭執，堪信為實。
六、查系爭工程所在之沿山公路係由屏東縣政府新闢道路，目前尚未納入公路編號系
　　統道路，屬於該府自行養護之鄉鄉工程預算書是否送台灣省政府交通處公
　　路局審核，應按台灣省鄉道○路工程管理辦法第十條規定辦理等情，有兩造不爭
　　執為真正之台灣省政府交通處公路局八十七年五月廿一日八七路養護字第八七一
　　七三三號、八十七年十月十四日八七三工養字第八七三二六一九號函可稽（見本
　　院上字卷第一五八、二四四頁），被上訴人主張沿山公路為鄉道等語，應可信實
　　，上訴人抗辯沿山公路為縣道，無前開辦法之適用云云，要無所據，不能採取。
七、再按鄉道修建工程其工程費未達一定金額或一定金額以上而台灣省政府補助金額
    未達工程費百分之五十者由縣政府辦理。前項工程費在一定金額以上且台灣省政
    府補助金額達工程費百分之五十以上者，始須依下列規定辦理：一、未滿一定金
    額二倍之工程由縣政府函送工程處核定，副本抄送公路局備查，工程驗收由工程
    處派員監辦。二、一定金額二倍以上之工程由縣政府函送工程處核轉公路局核定
    辦理，工程驗收由公路局派員監辦，此為台灣省鄉道○路工程管理辦法第十條所
    明定。系爭工程非屬原有沿山公路工程計劃範圍內，為嗣後之改善工程，台灣省
    政府對於原有沿山公路工程雖專款補助上訴人五億四千萬元，該補助款至八十三
    年度已列足，僅能就估計節餘之經費二百餘萬元同意上訴人作為系爭工程之適當
    支用，對上訴人就系爭工程申請另外增加二億元補助款，因年度預算已定，無財
    源可資撥補等情，有前開台灣省政府公路局二件函可考，並為兩造所是認，足見
    系爭工程雖經上訴人申請台灣省政府專款補助，但除原有沿山公路工程補助之節
    餘經費二百餘萬元可得使用外（未逾系爭工程費百分之五十以上），上訴人未獲
　　得台灣省政府其他補助，至為明確。依前開規定，系爭工程費雖合計二億零三百
　　六十一萬六千元，但既未獲得台灣省政府補助金額達工程費百分之五十以上，自
　　應由上訴人自行辦理，要無送請台灣省政府核定之必要。又機關營繕工程及購置
　　定製變賣財物稽察條例乃在規範各機關營繕工程及購置定製變賣財物，此觀之該
　　條例第一條、第二條規定即明，系爭工程為鄉道修建及養護工程，非為該條例規
　　範之對象，上訴人抗辯依該條例第三十條規定，系爭工程應送請上級機關核准云
　　云，顯有誤認，委無可取。且各機關辦理公有建築物作業要點係規範「行政院暨
　　所屬各級行政機關、學校及公營事業機構興公有建築物有關規劃、設計、發包、
　　監造、驗收等作業」，此為該要點第一條所明定，系爭工程乃鄉道之修繕工程，
　　並非公有建築物之興辦，自無該要點之適用，上訴人執該要點抗辯系爭工程應送
　　請台灣省政府審核云云，亦無足採。至於台灣省政府嗣於八十四年間，因地方迫
　　切需要，又地方政府財源拮据無力負擔，而由台灣省政府以省府統籌款專案補助
　　一億二千萬元辦理改善沿山公路舊路段大津至筏灣（０Ｋ＋０００－３６Ｋ＋０
　　００）（按即系爭工程設計規劃之路段）間之路面整修及護欄新建，並不包括排
　　水改善工程，係由台灣省政府公路局第三區工程處潮州工務段設計，公路局第三
　　區工程處發包，潮州工務段施工，因該工程係奉省長指示由公路局第三區工程處
　　代辦，故前開補助款經上訴人同意後直接匯入公路局第三區工程處帳戶等情，有
　　台灣省政府公路局八十七年五月廿一日八七路養護字第八七一七七三三號、八十
　　七年八月廿五日八七路養護字第八七三七七四八號函、公路局第三區工程處八十
　　七年十月十四日八七三工養字第八七三二六一九號函可佐（見本院上字卷第一五
　　八、二一九、二四四頁），亦為兩造所不爭，故該項工程雖與系爭工程為同一路
　　段，但工程內容並非同一，且係因地方政府財源拮据無力負擔，始由台灣省政府
　　統籌款辦理，交由台灣省政府公路局第三區工程處設計發包施工，若上訴人財力
　　足以負擔系爭工程，依台灣省鄉道○路工程管理辦法第十條規定，即得自行辦理
　　系爭工程之設計發包施工，要無送請台灣省政府審核之必要，至為彰明，上訴人
　　抗辯系爭工程須由台灣省政府專款補助，並由台灣省政府審核云云，顯無所據，
　　不能採取。況上訴人內部就委託工程顧問公司測設系爭工程一事簽辦時，亦明示
　　「本府辦理沿山公路排水及路面改善工程，擬先行委託工程顧問公司測設，所需
　　經費由八十二年度追加預算道路橋梁工程興建道路橋梁工程沿山公路改善工程項
　　下動支」、「預算科目：由八十二年度追加預算道路橋梁工程興建道路橋梁工程
　　設備費沿山公路改善工程項下支付。預算金額：本工程預計金額為工程發包費
　　一億五千萬元（扣除包商利稅及工程保險費後之總額）百分之二．七，預算為五
　　百萬元內」，此有兩造不爭執為真正之上訴人建設局科室公文簽辦單影本二件可
　　考（見原審卷第七四、七八頁），證人即負責簽辦前開公文之上訴人建設局技士
　　文寶成於本院亦證述「沿山公路經拓寬後，經長年使用，前半段０公里至卅三公
　　里部分，須就排水及路面工程加以改善施工，因卅三公里至六九公里的道路開闢
　　工程編有預算七億餘元，在八十二年底有剩餘經費，所以我簽呈請示０公里至卅
　　三公里排水及路面改善工程的設計費，由（前開）剩餘經費預撥支付，但因該工
　　程設計書送省公路局審核，未獲補助也沒完成審核，所以不敢撥付設計費」等語
　　明確（見本院上字卷第三一三頁背面），上訴人亦無爭執，足證上訴人於委託被
　　上訴人辦理系爭工程之規劃設計時，已有獨立經費預算以支付系爭設計費，無須
　　等待台灣省政府補助，應無疑義，上訴人未能以該經費支付設計費，乃因系爭工
　　程未獲補助而不敢以原有之預算付款，非謂該設計費須待台灣省政府補助後，始
　　能付款。證人文寶成於原審證稱「本件乃改善工程，確實應專款補助，之前設計
　　費乃是核撥性質，須經省府核准後，才可完全補助」云云，與事實不符，自不能
　　採為有利於上訴人之認定，上訴人據此抗辯系爭工程全部設計、規劃費用，係全
　　部工程費之一部，乃省府全額專款補助，其先行編列預算，乃為於省府實質審核
　　完成，同意施工後，於專款經費未核撥前，依合約所為之墊付，並非由上訴人獨
　　立負擔系爭工程之設計費云云，委無可取。
八、次查上訴人將系爭工程設計預算書圖送請台灣省政府審核，係為爭取台灣省政府
    經費補助等情，有上訴人八十二年六月十日八二屏府建土字第八七二三四號函影
    本可證（見原審卷第一九頁），並為被上訴人所是認，故上訴人將系爭工程設計
    預算書圖送請台灣省政府審核，既為爭取經費而為，自非為故意以不正當方法阻
    止付款條件之成就。又上訴人雖於八十四年度歲出計畫說明提要與各項費用明細
    表列出「沿山公路拓寬為四線道工程預算一億元」，但亦載明該預算為「省款」
    （見原審卷第卅二、卅三頁），顯然係以台灣省政府補助款支付，惟該預算並未
    獲得台灣省政府補助，此有兩造不爭執之該府交通處八十六年一月八日八六交二
    字第０五三六號函可按（見原審卷第四二頁），被上訴人主張上訴人故意將該預
    算一億元退回省府而不付系爭工程設計費云云，要違事實，不能採取。又上訴人
    雖可自籌財源辦理系爭工程之發包施工，但其既未獲得任何補助，被上訴人亦未
    能舉證證明上訴人已籌得足夠財源興辦系爭工程，上訴人於無經費不能施工之情
    況下，於台灣省政府退回設計預算書圖後，未再自行加以審查，乃事理之常，尚
    難據此認其故意以不當方法阻止付款條件之成就。且上訴人於收得被上訴人提出
    之設計預算書圖後，即送請台灣省政府審查以爭取補助款，已詳如前述，是其縱
    曾先行加以審查，亦應屬初步審查，主要仍須待省府之審查完畢，故其縱曾指示
    被上訴人修改，亦難謂預算書圖已因其其初部審查而送審完成，被上訴人主張預
    算書圖已因上訴人審查而送審完成，上訴人應付百分之五十設計報酬云云，要乏
    依據，無足採取。
九、復查依系爭契約第一條第二項規定，被上訴人受上訴人委託辦理之工作為「依上
    訴人提供之有關資料圖進行規劃設計：1.有關規劃之研議及調查、測量。2.繪製
    詳細施工設計圖樣及編定施工說明書。3.計算工程項目數量及分析單價、編訂工
    程設計預算書（含變更設計及工程結算）。4.協助上訴人監工人員解說設計圖說
    （必要時隨時做簡報）。5.依法會同有關主管機關之安全檢查。6.解釋工程上一
    切糾紛及疑問」，故契約第五條所謂之「委辦業務」應係指前述被上訴人受委託
　　辦理六項之工作，非指系爭工程之發包施工，至為明灼，上訴人抗辯系爭工程並
　　未開始進行，自無契約第五條規定之停止、廢止等問題云云，顯有誤認，委無可
　　取。又系爭契約第一行雖載明「甲方（即上訴人）為．．．工程規劃設計事宜特
　　與乙方（即被上訴人）訂立本契約」，惟該「規劃設計」包含前述六項工作，已
　　於兩造訂約時所明訂，為自始確定者，並非隨著債之關係發展，於個別情況要求
　　當事人之一方有所作為或不作為，以維護相對人利益，於任何債之關係均可發生
　　之給付內容，自非為被上訴人所謂之附隨義務，應為系爭契約明定之給付義務，
　　被上訴人主張前開第４、５、６項工作，為附隨義務，尚難構成拒絕對待給付之
　　條件云云，不能採取。
十、系爭委託契約原訂人天一工程顧問社負責人吳婉如已於八十三年八月廿三日以
    天高字第０三三七號函向上訴人表示終止契約，經上訴人分別於同年十月十七日
    以屏府建土字第一五四六一二號函、八十四年五月四日以屏府建土字第六七
    二四九號函同意終止，則系爭契約乃自終止時起嗣後消滅，並無溯及效力，黃朝
    強既概括繼受天一工程顧問社之權利義務為天一工程顧問社負責人，自得依委託
    設計契約第五條「委辦業務之全部或一部停止或廢止時，乙方（指天一工程顧問
    社）可就完成部分收取報酬」之約定，向上訴人請求終止前業已完成之報酬。
十一、本院將本案設計預算書圖四冊送請高雄市土木技師公會鑑定結果認被上訴人受
      上訴人委託辦理之前述六項工作，其中第1.2.項均完成１００％，第３項完成
　　　９５％，至於第４、５、６項則全未完成，有鑑定報告書在卷可稽（見報告書
　　　第八頁至第十二頁），而第１項已完成工作內容佔全部六項業務之百分之二十
　　　，第２項為百分之四十五，第３項為百分之十九，合計第１、２、３項已完成
　　　工作內容佔全部委託業務之百分之八十四，亦有該鑑定報告書附卷足按（見報
　　　告書第十四頁），被上訴人主張已完成第３項全部工作，尚非可採，至於上訴
　　　人抗辯被上訴人未舉證證明所完成之部分云云，亦無可取。另查該四冊設計預
　　　算書圖內容包含施工位置平面圖、各式工程詳圖、標準斷面圖、橫斷面圖各數
　　　十紙，應屬上開第２項之「繪製詳細施工設計圖樣及編定施工說明書」。（見
　　　設計預算書及鑑定報告書第九頁）。
十二、末查系爭工程費扣除包商利潤、稅捐及營造綜合保費後，興建工程費預算合計
　　　為一億七千六百十三萬七千五百四十九元九角五分已詳如前述，並為上訴人所
　　　不爭，因上訴人無足夠財源而未興辦系爭工程一節，亦為兩造所不爭執，顯然
　　　被上訴人受委辦之業務已因此而停止，依前述系爭契約第五條規定內容，被上
　　　訴人自得就其已完成之前述工作收取報酬，因系爭工程未能興辦，無從按興建
　　　結算工程費計算被上訴人之設計報酬，但上訴人既已同意被上訴人提出之預算
　　　書所載之預算金額，被上訴人主張依預算書所載工程費總額扣除包商利潤、稅
　　　捐及營造綜合保費後之興建工程費預算一億七千六百十三萬七千五百四十九元
　　　九角五分之百分之二‧三計算委託設計費為四百零五萬一千一百六十元等語，
　　　核有所憑，被上訴人僅完成全部委辦工作之百分之八十四，已如前述，依前述
　　　契約第五條規定，被上訴人得請求之設計報酬為三百四十萬二千九百七十四元
　　　（0000000 ×0.84元以下四捨五入），洵屬正當，應准許之，逾此範圍之請求
　　　則無所據，不能准許。
十三、綜上論述，原審命上訴人給付超過三百四十萬三千九百七十四元及該部分自八
      十五年七月二十八日起至清償日止按週年利率百分之五計算之利息，自有未洽
      ，上訴意旨指摘原判決此部分不當，求予廢棄改判，為有理由，應由本院連同
　　　該部分假執行之宣告予以廢棄，並駁回被上訴人此部分在第一審之訴及假執行
　　　之聲請。其餘上訴部分，原判決並無違誤，上訴意旨求予廢棄改判，非有理由
　　　，應予駁回。另上訴人主張其因被上訴人聲請就原判決之內容為假執行，而於
　　　八十六年十二月九日給付被上訴人四百零五萬一千元及利息，已如前述，則原
      判決命上訴人給付超過三百四十萬二千九百七十四元及其利息部分既經本院廢
      棄，上訴人請求被上訴人返還因該部分假執行所為給付之六十四萬八千零二十
　　　六元及自八十六年十二月十日（被上訴人領取假執行所為給付之翌日）起至清
      償日止之法定遲延利息，為有理由，應准許之，上訴人逾此部分之請求則無所
      ，不能准許。
十四、據上論結：本件上訴及上訴人請求返還因假執行所為給付之聲明均為一部有理
　　　由、一部無理由，合依民事訴訟法第四百四十九條第一項、第四百五十條、第
　　　三百九十五條第二項、第七十九條但書判決如主文。
中　　　華　　　民　　　國　　九十一　　年　　　一　　　月　　 九　　　 日
　　　　　　　　　　　　　　　　　　　臺灣高等法院高雄分院民事第三庭
~B1審判長法官　張國彬
~B2法　　　官　徐文祥
~B3法　　　官　張明振
右為正本係照原本作成。
上訴人如對本判決上訴，須於判決送達後二十日內向本院提出上訴狀，未表明上訴理
由者，，應於上訴後二十日內向本院提出理由書（均須按他造當事人之人數附繕本）
。上訴時應提出委任律師或具有律師資格之人之委任狀，並依附註條文規定辦理。
被上訴人不得上訴。
中　　　華　　　民　　　國　　九十一　　年　　　一　　　月　　 十一　　 日
~B法院書記官　劉博文
附註：
民事訴訟法第四百六十六條之一：
對於第二審判決上訴，上訴人應委任律師為訴訟代理人，但上訴人或其法定代理人具
有律師資格者，不在此限。
上訴人之配偶、三親等內之血親、二親等內之姻親，或上訴人為法人、中央或地方機
關時，其所屬專任人員具有律師資格並經法院認為適當者，亦得為第三審訴訟代理人。
第一項但書及第二項情形，應於提起上訴或委任時釋明之。
                                                                      Ｊ
